【裁判字號】    94,訴,83
【裁判日期】    950419
【裁判案由】    清償借款
【裁判全文】
臺灣臺東地方法院民事裁定                94年度訴字第83號
原      告  丁○○
            己○○
上  二  人
訴訟代理人  張政衡律師
被      告  乙○○
            甲○○
兼上二人
訴訟代理人  丙○○
上列當事人間請求清償借款事件，本院裁定如下：
    主  文
本件移送臺灣基隆地方法院。
    理  由
一、按訴訟之全部或一部，法院認為無管轄權者，依原告聲請或
    依職權以裁定移送其管轄法院，民事訴訟法第28條第1項定
    有明文。又同法第12條規定因契約涉訟者，如經當事人定有
    債務履行地，得由該履行地之法院管轄，此乃民事訴訟法關
    於因契約涉訟特別審判籍之規定，是項約定雖不以書面或明
    示為必要，即言詞或默示為之，亦非法所不許，惟仍必須當
    事人間有約定債務履行地之意思，始有該條之適用。再同法
    第14條因財產管理有所請求而涉訟者，得由管理地之法院管
    轄，係指管理人為本人管理財產而言，管理人為本人管理財
    產，因而與本人間發生種種權利義務關係，以此財產管理所
    生之權利義務為訴訟標的，向他方有所請求而提起訴訟，始
    為因關於財產管理有所請求而涉訟。
二、本件原告丁○○、己○○起訴主張被告3人之被繼承人李升
    良分別向其借款新臺幣 (下同)170,000 元、300,000元購買
    慶泉一號漁船 (以下簡稱系爭漁船)，故依繼承及借貸法律
    關係起訴請求被告3人清償借款，則被告3人住所分別係在基
    隆市○○路29號5樓、基隆市○○○街36巷28之3號，有戶籍
    資料3份在卷可稽 (見本審卷第48頁、第51頁、第52頁)，依
    民事訴訟法第1條第1項規定，本件自應由臺灣基隆地方法院
    管轄。原告雖主張本院為有管轄權法院，惟管轄權之有無，
    固為受訴法院應職權調查之事項，然當事人對此訴訟成立要
    件之舉證責任仍不因而免除。經查：
(一)原告主張依臺灣花蓮地方法院所屬民間公證人陳仁國事務所
    公證漁船委託經營契約書第3條 (見本審卷第12頁至第13頁)
    之約定，及該漁船設籍在臺東縣成功漁港，依民事訴訟法第
    12條、第14條規定，本院為有管轄權法院等語。惟上開漁船
    委託經營契約書所規範者，為訴外人戊○○ (為同案原告)
    與李升良間，因李升良委託戊○○管理系爭漁船所生債權債
    務關係，雖約定應以管理所得利益用以清償李升良因購買系
    爭漁船而積欠原告之債務，然原告並非上開漁船委託經營契
    約書之當事人，且該契約內容更無任何有關原告與李升良間
    借款債務履行地之記載，自難以上開漁船委託經營契約書認
    定原告與李升良間就本件債務之清償約定有債務履行地。
(二)又就原告與李升良間之借款，究有無約定債務履行地之情，
    原告於本院95年2月23日準備程序期日當庭陳稱：「(問：己○○、丁○○的借款當時有無約定何時、何地、何方式清償
    ？)未約定清償期，地點未約定。但是臺東借款的，清償地
    點應該是在臺東，清償方式也沒有約定。因為己○○是李升
    良的妹婿，丁○○是李升良妹妹的朋友。」 (見本審卷第22
    2頁)、於本院95年3月23日準備程序期日稱：「依照當時委
    託經營契約是約定由漁船之管理收入來清償丁○○、己○○
    的債務，漁船是在本院管轄之成功鎮，且原告戊○○是住在
    成功鎮，既然是以漁船管理收入來清償原告3人之債務，本
    件為普通共同訴訟所以鈞院是有管轄權的法院。丁○○、己○○確實沒有住在臺東，丁○○是住基隆市，己○○是住臺
    北縣三重市，但是他們的借款都是匯給戊○○，再由戊○○
    轉入李升良，將來也是由戊○○管理收入來清償，所以鈞院
    有管轄權。」等語 (見本審卷第242頁)，已經原告自認並未
    明示約定與李升良間之債務履行地。又上開漁船委託經營契
    約書約定以系爭漁船管理所得清償原告債務，僅係約定清償
    原告借款之資金來源，自無從據以認定原告與李升良間已有
    默示約定清償地點為系爭漁船所在地之臺東縣成功鎮。復參
    以原告丁○○、己○○分別住在基隆市安樂區○○○街4巷6
    之4號、臺北市○○區○○街148號，有戶籍謄本在卷可稽 (
    見本審卷第254頁、第255頁)，並為原告所自認，益見原告
    就本件借款與李升良間並無約定債務履行地在臺東縣境內，
    本件自無民事訴訟法第12條適用之餘地。
(三)又本件原告既係依繼承及借貸法律關係起訴請求被告3人清
    償借款，自與財產管理無涉，揆之前揭說明，自亦無民事訴
    訟法第14條之適用。
(四)末查，原告提起本件清償借款訴訟，前經本院調查後認無管
    轄權法院，於94年6月7日裁定移送臺灣基隆地方法院，因原
    告不服提起抗告，經臺灣高等法院花蓮分院於94年12月20日
    以94年度抗字第63號認應就契約所定債務履行地究有無約定
    ，若有約定是否即約定臺東縣境內，應再予調查，而裁定廢
    棄原裁定發回本院續為審理，被告於本院就原告之請求進行
    準備程序期日前之95年1月25日即具狀表示原告與李升良並
    無約定債務履行地 (見本審卷第215頁)，本院並無管轄權等
    語，被告既經抗辯本院無管轄權，本件自無民事訴訟法第25
    條擬制合意管轄之問題，附此敘明。
(四)從而，原告就其所主張與李升良間曾約定以臺東縣為債務履
    行地之事實，未陳明本件有何符合民事訴訟法第12條、第14
    條規定，而有由本院管轄為宜之情形，原告據此主張本院有
    管轄權，顯屬無據。玆原告向無管轄權之本院起訴，顯屬違
    誤，爰依職權裁定將本件移送於上開管轄法院。
三、依首開法條，裁定如主文。
中    華    民    國    95    年    4    月     19    日
                  民事庭    審判長法  官  王漢章
                                  法  官  曾宗欽
                                  法  官  簡芳潔
以上正本係照原本作成。
如對本裁定抗告須於裁定送達後10日內向本院提出抗告狀，並應
繳納抗告費新臺幣1,000 元。
中    華    民    國    95    年    4    月     19    日
                                  書記官  林宏蔚


司法院資訊處製作；財團法人民間司法改革基金會備份。
